---
title: "Item Analysis on R"
author: "Merve Yazıcı Köker"
date: "2026-05-08"
output: html_document
---
# 1. PAKET YUKLEME ve CAGIRMA

install.packages("readxl") # excel verisi okuma

install.packages("tidyverse") # veri manipulasyonu

install.packages("psych") # betimsel istatistik

install.packages("CTT") # KTK analizi (gucluk, ayirt edicilik)

install.packages("ShinyItemAnalysis") # analiz, gelismis gorseller

install.packages("ggplot2") # veri gorsellestirme

install.packages("dplyr")

```{r paketler, echo=TRUE, message=FALSE, warning=FALSE}

library(readxl)

library(tidyverse)

library(psych)

library(CTT)

library(ShinyItemAnalysis)

library(ggplot2)

library(dplyr)
```

# 2. VERI YUKLEME

```{r setup}

puanlar <- read_excel("C:/Users/MERVE/Desktop/duzenlipuan.xlsx")

head(puanlar)
```

# 3. MADDE GUCLUGU ANALIZI

```{r setup1}
# maddeleri bir dosyaya atıyoruz ve betimsel istatistik alıyoruz

maddeler <- puanlar %>% 
  select(m1:m10)

head(maddeler)
describe(maddeler)

# toplam sütununu bir dosyaya atıyoruz ve betimsel istatistik alıyoruz

toplam <- puanlar %>%
  select(toplam)

describe(toplam)
```

## Madde güçlüğü hesaplatıp tablo haline getiriyoruz.

```{r setup2}
madde_analiz_tablosu <- maddeler %>%
  summarise(across(everything(), mean, na.rm = TRUE)) %>%
  pivot_longer(everything(), names_to = "Madde", values_to = "Gucluk") %>%
  mutate(Durum = case_when(
    Gucluk > 0.80 ~ "Cok Kolay",
    Gucluk > 0.60 ~ "Kolay",
    Gucluk > 0.40 ~ "Orta",
    Gucluk > 0.20 ~ "Zor",
    TRUE ~ "Çok Zor"
  ))

print(madde_analiz_tablosu)
```

## Madde güçlüğü analizini görselleştirme

```{r setup3}
ggplot(madde_analiz_tablosu, aes(x = reorder(Madde, Gucluk), y = Gucluk, fill = Durum)) +
  geom_col(show.legend = TRUE) +
  geom_text(aes(label = round(Gucluk, 2)), vjust = -0.5) +
  scale_fill_brewer(palette = "RdYlGn") + # Renk paleti (Zor=Kırmızı, Kolay=Yeşil)
  labs(title = "Madde Gucluk Dagilimi",
       subtitle = "Maddelerin dogru cevaplanma oranlari",
       x = "Maddeler (Zordan Kolaya Sirali)",
       y = "Gucluk Indeksi (p)") +
  theme_minimal() +
  ylim(0, 1)
```

# 4. MADDE AYIRT EDICILIK ANALIZI

## Alfa hesaplaması 

```{r setup4}
ayirtedicilik <- psych::alpha(maddeler)
print(ayirtedicilik)
```

## Madde ayırt edicilik hesaplatıp tablo haline getiriyoruz.

```{r setup5}
ayirt_edicilik_tablosu <- ayirtedicilik$item.stats %>%
  rownames_to_column(var = "Madde") %>%
  select(Madde, r.drop) %>% # 'r.drop' = duzeltilmis madde-toplam korelasyonu
  rename(Ayirt_Edicilik = r.drop) %>%
  mutate(Karar = case_when(
    Ayirt_Edicilik >= 0.40 ~ "mukemmel",
    Ayirt_Edicilik >= 0.30 ~ "iyi (gelistirilebilir)",
    Ayirt_Edicilik >= 0.20 ~ "duzeltilmeli",
    TRUE ~ "Zayif (cikarilmali)"
  ))
print(ayirt_edicilik_tablosu)
```

## Madde ayirt edicilik gorsellestirme

```{r setup6}
ggplot(ayirt_edicilik_tablosu, aes(x = Madde, y = Ayirt_Edicilik)) +
 
  geom_col(fill = "steelblue", alpha = 0.8) + 
  
  # Kritik Eşik Çizgisi: 0.30 standardı 
  geom_hline(yintercept = 0.30, linetype = "dashed", color = "red", size = 1) +
  
  # degerleri sutun uzerine yaz
  geom_text(aes(label = round(Ayirt_Edicilik, 2)), vjust = -0.5, size = 3.5) +
  
  
  labs(title = "Madde Ayirt Edicilik Indeksleri",
       subtitle = "kirmizi kesikli cizgi: (0.30) basari esiği",
       x = "Maddeler",
       y = "Ayirt Edicilik")
```

# 5. MADDE CELDIRICI ANALIZI

## Veri yükleme, duzenleme

```{r setup7}
duzenlicevap <- read_excel("C:/Users/MERVE/Desktop/duzenlicevap.xlsx")
head(duzenlicevap)

# madde cevaplarını bir dosyaya atıyoruz
secenek <- duzenlicevap %>% 
  select(m1:m10)
head(secenek)
```

## Celdirici analizi

```{r setup8}
celdirici_ozet <- secenek %>%
  pivot_longer(everything(), names_to = "Madde", values_to = "Secenek") %>%
  group_by(Madde, Secenek) %>%
  summarise(Frekans = n(), .groups = 'drop') %>%
  group_by(Madde) %>%
  mutate(Oran = Frekans / sum(Frekans)) # secilme oranı hesabi

print(celdirici_ozet)
View(celdirici_ozet)
```

## Celdirici Analizi Tablosu

```{r setup9}
anahtar <- c("D", "C", "B", "B", "A", "B", "C", "B", "D", "A") 
DistractorAnalysis(secenek, key = anahtar)
```

## Celdirici Analizi Gorsellestirme

```{r setup10}
# Grafik 1: sutun grafiği

ggplot(celdirici_ozet, aes(x = Secenek, y = Oran)) +
  geom_col() + 
  
  # Kritik Değişiklik: scales = "free_x" eklendi
  facet_wrap(~Madde, scales = "free_x") + 
  
  labs(x = "Secenekler", y = "Secilme Orani") +
  theme_minimal() +
  
  # Kritik Değişiklik: Yazı boyutunu biraz küçültelim (Örn: size = 8)
  theme(axis.text.x = element_text(size = 8))

# Grafik 2: Cubuk Grafik
ggplot(celdirici_ozet, aes(x = Madde, y = Oran, fill = Secenek)) +
  # Çubukları üst üste yığ (stack)
  geom_bar(stat = "identity", position = "stack", width = 0.7) +
  # Şıkların isimlerini çubukların üzerine yaz (Opsiyonel: kalabalık dersen silebilirsin)
  geom_text(aes(label = ifelse(Oran > 0.05, Secenek, "")), 
            position = position_stack(vjust = 0.5), size = 3, color = "white") +
  # Renk paleti (Viridis veya Brewer akademik sunumlar için idealdir)
  scale_fill_brewer(palette = "Set2") +
  labs(title = "Maddelere Gore Secenek Dagilimi",
       subtitle = "Tum maddelerin yanitlanma yapisi",
       x = "Maddeler", y = "Oran (%)", fill = "Secenek") +
  theme_minimal() +
  theme(legend.position = "right")

```

# 6. SONUC TABLO

```{r setup11}
# 1. Madde Güçlüğü (P)
GUCLUK <- colMeans(maddeler, na.rm = TRUE)

# 2. Madde Ayırt Ediciliği (r.drop)
ayirtAnaliz <- psych::alpha(maddeler)
AYIRTEDICILIK <- ayirtAnaliz$item.stats$r.drop

# 3. Hepsini Birleştirip Karar Sütunu Ekleme
final_rapor <- data.frame(
  Madde = names(GUCLUK),
  P = round(GUCLUK, 2),
  Rjx = round(AYIRTEDICILIK, 2)
) %>%
  mutate(Degerlendirme = case_when(
    Rjx >= 0.30 & (P >= 0.30 & P <= 0.70) ~ "Mukemmel Madde",
    Rjx >= 0.30 & (P < 0.30 | P > 0.70) ~ "Iyi Madde",
    Rjx < 0.30 & Rjx >= 0.20 ~ "Duzeltilmeli",
    Rjx < 0.20 ~ "Cikarilmali",
    TRUE ~ "Kontrol Edilmeli"
  ))

# Tabloyu yazdır
print(final_rapor)
```

# 7. GUVENIRLIK ANALIZI

```{r setup12}
# 1. Genel Güvenirlik Analizi
guvenirlik_analizi <- psych::alpha(maddeler)
genel_alpha <- guvenirlik_analizi$total$raw_alpha

# 2. Her madde silindiğinde Alfa'nın ne olacagini alalim
# Bu, 'Bu madde testi bozuyor mu?' sorusunun cevabidir.
alfa_if_deleted <- guvenirlik_analizi$alpha.drop %>%
  rownames_to_column(var = "Madde") %>%
  select(Madde, raw_alpha) %>%
  rename(Madde_Silinirse_Alfa = raw_alpha)

# 3. Mevcut final_rapor tablomuza bunu ekleyelim
final_rapor_plus <- final_rapor %>%
  left_join(alfa_if_deleted, by = "Madde")

print(final_rapor_plus)
```

# 8. MADDE ANALIZI OZET MATRIS GORSELI

```{r setup13}
# Basit ve Etkili Ozet Grafik
ggplot(final_rapor_plus, aes(x = P, y = Rjx, color = Degerlendirme)) +
  # Maddeleri nokta olarak koy ve isimlerini yaz
  geom_point(size = 5) +
  geom_text(aes(label = Madde), vjust = -1.2, fontface = "bold") +
  
  # Kritik esik çizgileri (İdeal bölgeyi belirler)
  geom_hline(yintercept = 0.30, linetype = "dashed", color = "darkgrey") + # Ayirt edicilik siniri
  geom_vline(xintercept = c(0.30, 0.70), linetype = "dotted", color = "blue") + # Orta gucluk araligi
  
  # Renkleri ve Etiketleri Duzenle
  scale_color_manual(values = c("Mukemmel" = "#2ecc71", 
                                "iyi" = "#3498db", 
                                "Revize Et" = "#f1c40f", 
                                "Cikar" = "#e74c3c")) +
  labs(title = "Madde Analizi Ozet Matrisi",
       subtitle = " ",
       x = "Madde Guclugu (P) -> (0: Zor, 1: Kolay)",
       y = "Ayirt Edicilik (Rjx)",
       color = "Madde Durumu") +
  
  # Temiz bir görünüm
  theme_minimal() +
  xlim(0, 1) + ylim(-0.1, 1)
```

